臺灣雲林地方法院民事判決　　　　　　 100年度簡上字第25號
上　訴　人　林瑞欽
　　　　　　陳林秀惠
共　　　同
訴訟代理人　林少雲
被　上訴人　台灣糖業股份有限公司
法定代理人　胡懋麟
訴訟代理人　黃裕中　　律師
上列當事人間請求返還土地等事件，上訴人對於中華民國100 年
6 月10日本院斗六簡易庭99年度六簡字第210 號第一審判決（本
訴部分）提起上訴，本院於民國100 年11月29日言詞辯論終結，
判決如下：
    主      文
原判決主文第二項關於命上訴人給付被上訴人新台幣貳萬零陸佰
零元，及自民國九十九年八月二十三日起至清償日止，按年息
百分之五計算之利息，並自民國九十九年八月二十三日起至交還
原判決主文第一項土地之日止，按年給付被上訴人新台幣參仟柒
佰肆拾肆元部分廢棄。
前項廢棄部分，被上訴人在第一審之訴及假執行之聲請均駁回。
其餘本訴部分之上訴駁回。
第一、二審（本訴部分）訴訟費用新台幣壹萬壹仟捌佰柒拾伍元
由上訴人負擔。
    事實及理由
甲、程序方面：
一、按訴訟程序須有法定停止原因（如民事訴訟法第173 條、第
    181 條、第182 條、第182 條之2 至第185 條所定之事由）
    ，始得由法院依聲請或依職權裁定停止，惟有無停止之必要
    ，法院有自由裁量之權。本件上訴人林瑞欽於民國100 年11
    月21日固具狀陳稱：其已對本院100 年度簡上字第25號民事
    確定裁定聲請再審，並對本院100 年度聲字第41號民事裁定
    提起抗告，因上開事件均未確定，為免裁判矛盾，故聲請裁
    定停止本案訴訟程序待上開事件確定後，由再審法官併案審
    理，或於再審聲請經駁回確定後，再進行本案言詞辯論程序
    云云。但查，上訴人林瑞欽聲請對本院100 年度簡上字第25
    號駁回其反訴上訴之裁定聲請再審部分，業經本院以100 年
    度聲再字第6 號駁回其再審聲請確定（為第二審裁定，不得
    抗告），自不得據以停止本案本訴部分之上訴程序，審其所
    列事由，核與前揭規定不符，自難准許，合先敘明。
二、次按法官被聲請迴避者，在該聲請事件終結前，應停止訴訟
    程序，民事訴訟法第37條第1 項前段固有明文，惟同條但書
    亦規定，其聲請因違背第33條第2 項，或第34條第1 項或第
    2 項之規定，或顯係意圖延滯訴訟而為者，不在此限。經查
    ，上訴人林瑞欽提起本件上訴（包括本訴及反訴部分）後，
    本院分別於100 年8 月16日、8 月30日、9 月6 日召開準備
    程序，其訴訟代理人林少雲均按時到庭，並皆就本件訴訟為
    聲明及陳述，有本院上開期日歷次筆錄在卷可稽。嗣本案準
    備程序終結後在訂定言詞辯論期日前，本院查知反訴上訴人
    林瑞欽並未依本院裁定繳足反訴上訴裁判費，乃於同年10月
    21日以反訴上訴不合法駁回林瑞欽之反訴上訴，之後林瑞欽
    即對上開駁回反訴上訴部分聲請再審（見本院100 年聲再字
    第6 號民事卷），又於同年11月8 日接獲本案本訴上訴部分
    之言詞辯論期日通知後，林瑞欽再對受命法官提出迴避之聲
    請（見本院100 年聲字第41號民事卷），由上各情觀之，可
    知其所提法官迴避之聲請，顯係意圖延滯被上訴人對其所提
    出之拆屋還地本案訴訟程序而為，依上開條文但書規定，本
    件訴訟程序即毋庸停止，本院自得續行訴訟程序，併予敘明
    。
乙、實體方面：
一、上訴人部分：
    除引用原審陳述及舉證外，並補述上訴理由如下：
  (一)伊固是無權占有系爭（即坐落雲林縣莿桐鄉○○段1580地號
    ）土地，但伊是以時效取得地上權之自主占有，與被上訴人
    間並無「使其占有」之關係存在，此等關係自應由被上訴人
    負舉證責任。
  (二)原審既然認系爭土地是屬於既成道路，則應只存在公用地役
    關係，無私法上不當得利的問題。且既成道路之利益應歸屬
    大眾，伊占有系爭土地雖有利益取得，但客觀上不足認被上
    訴人受有損害。且在主觀上，系爭土地是供大眾使用，被上
    訴人甚且不知自己有這塊土地，沒有使用、收益之意思，客
    觀上未受有損害，原審未附具理由說明被上訴人受有何損害
    ，遽認伊應返還所受利益，顯屬速斷。
  (三)被上訴人一方面主張本於所有權請求返還系爭土地及不當得
    利，另又主張系爭土地為道路用地，然依土地法之規定公用
    交通道路乃屬不得私有，被上訴人上開二節主張顯互相矛盾
    。且依大法官會議釋字第400 號及最高法院裁判之見解，私
    有地除非政府已徵收或已作為「既成道路」，否則並無土地
    法第14條第1 項第5 款之適用，縱然被上訴人證明系爭土地
    是既成道路，亦僅發生公法上公用地役關係，並無私法上不
    當得利問題，而應係是拆除地上物，回復原狀作既成道路使
    用。
  (四)系爭土地係由林瑞欽所有門牌雲林縣莿桐鄉甘西村甘西87號
    房屋之庭院、圍牆所占有，此有原審勘驗照片、及伊所提出
    之數幀照片可證，要與陳林秀惠完全無涉，但原審僅以林瑞
    欽於99年8 、9 月間所搭建鐵皮建物，其一端橫跨在陳林秀
    惠之門牌雲林縣莿桐鄉甘西村甘西87－1 號房屋前之庭院及
    圍牆，遽爾認定為陳林秀惠所共同使用，實屬誤認。而所有
    權人主張所有物返還請求權，應以現占有人為相對人，然查
    ，本件原審開庭時，問陳林秀惠是否居住莿桐鄉甘西村14鄰
    甘西87－1 號？陳林秀惠回答伊出嫁多年，是住在台中市，
    而且該圍牆、種植樹木、加蓋鐵皮屋均為林瑞欽所為，與伊
    無涉，且林瑞欽之代理人亦同上表示，況且乃是林瑞欽所有
    上揭門牌87號房屋與系爭土地相毗鄰，實與陳林秀惠無關。
  (五)聲明：
    原審判決主文第一項、第二項廢棄，被上訴人此部分之起訴
    駁回。
二、被上訴人部分：
    除引用原審陳述及舉證外，並補述答辯聲明如下：
  (一)當事人適格與否係以原告起訴事實為斷，非以被告抗辯理由
    或法院調查證據結果為之，陳林秀惠主張應拆除之地上物與
    其無關，抗辯當事人不適格應有違誤。
  (二)主張有占用權源之上訴人，應就有權占用之事實負舉證責任
    ，是上訴人主張時效取得地上權，應就此節負舉證責任。且
    原審對於林瑞欽自始並非是以行使地上權之意思占有系爭土
    地，而與時效取得地上權之要件不符等節已認定綦詳，上訴
    人仍執陳詞，並違反舉證責任分配法則恣為主張，自屬違誤
    。
  (三)再依最高行政法院86年判字第2868號判決意旨，可知系爭土
    地自53年間農地重劃時起即做為道路使用，依法屬不得私有
    之土地，林瑞欽自無從因時效取得地上權。
  (四)聲明：上訴駁回。
三、兩造不爭執之事實：
  (一)於原審不爭執部分：
    1.系爭土地為被上訴人所有，其上如原審判決附圖所示編號
      A 部分面積0.0009公頃之鐵皮屋、編號C 面積0.0001公頃
      水塔、編號D 、E 面積各0.0001公頃之冷氣雨遮均為林瑞
      欽所建造及設置。
    2.系爭土地上如原審判決附圖所示編號B 部分圈地面積0.00
      24公頃之磚造圍牆為77年間所建造。
    3.門牌雲林縣莿桐鄉甘西村甘西87號（即莿桐段487 建號）
      兩層樓鋼筋混泥土造建物為上訴人林瑞欽於77年3 月25日
      建造完成，並於同年6 月25日辦理建物所有權第1 次登記
      ；門牌同村甘西87之1 號（即莿桐段488 建號）兩層樓鋼
      筋混泥土造建物則為上訴人陳林秀惠於77年3 月25日所建
      造完成，並於84年9 月27日辦理所有權第1 次登記，上開
      二棟建物均座落在雲林縣莿桐鄉○○段610 之2 地號土地
      內。
  (二)於本院不爭執部分：
    1.系爭土地於53年間已編定登記為特定農業區交通用地，有
      系爭土地舊土地登記簿謄本影本1 份在卷【見原審卷(一)第
      203 頁】可稽。
    2.上訴人林瑞欽向地政機關申請時效取得地上權登記之日期
      為99年6 月26日，而雲林縣斗六地政事務所（下稱斗六地
      政）駁回其申請之日期為同年7 月28日，被上訴人於原審
      提起本訴之日期為同年8 月3 日。
四、本院之判斷：
  (一)第按所有人對於無權占有或侵奪其所有物者，得請求返還之
    。對於妨害其所有權者，得請求除去之，民法第767 條第1
    項前段、中段定有明文。其次，私有土地供公眾通行數十年
    ，已成道路，在公法上雖應認有公用地役關係存在，其所有
    權之行使應受限制。惟該土地既未經徵收，仍為私人保留，
    則土地所有權人仍保有其所有權能，對於無權占有其土地者
    ，仍得行使民法第767 條之物上請求權（最高法院84年度台
    上字第2153號、97年度台上字第159 號判決意旨參照）。又
    按當事人主張有利於己之事實者，就其事實有舉證之責任，
    民事訴訟法第277 條前段定有明文。而以無權占有為原因，
    請求返還土地者，占有人對土地所有權存在之事實無爭執，
    而僅以非無權占有為抗辯者，土地所有權人對其土地被無權
    占有之事實無舉證責任，占有人自應就其取得占有係有正當
    權源之事實證明之（最高法院72年度台上字第1552號、85年
    台上字第1120號判決意旨參照）。再者，因時效而取得地上
    權登記請求權者，不過有此請求權而已，在未依法登記為地
    上權人以前，仍不得據以對抗土地所有人而認其並非無權占
    有（最高法院69年度第5 次民事庭會議決議參照）。
    1.查，系爭土地於53年間，其地目即編定為「道」，且使用
      類別即編定為「特定農業區交通用地」乙節，有兩造不爭
      執之系爭土地舊土地登記簿謄本影本1 份在卷【見原審卷
      (一)第203 頁】可稽。又系爭土地除上訴人以圍牆占用部分
      外，其餘面積現仍作為道路使用，而供公眾往來通行之事
      實，亦有原審於99年9 月20日履勘現場所攝照片數幀【見
      原審卷(一)第66頁】可考。是本件上訴人在系爭土地上之地
      上物（即鐵皮頂建物、圍牆、冷氣雨遮等物），既非為公
      眾通行之利益而設置，被上訴人自得本於系爭土地所有權
      ，而行使民法第767 條第1 項之物上請求權。
    2.其次，上訴人林瑞欽固主張其係基於取得地上權之意思而
      占有系爭土地，且其曾向斗六地政申辦時效取得地上權登
      記云云，並提出土地所有權狀、土地登記謄本、戶籍謄本
      、房屋稅籍證明書、照片、村長證明書等件為佐。惟查，
      上訴人林瑞欽向斗六地政申辦時效取得系爭土地地上權登
      記乙案，業經駁回確定等情，有被上訴人提出之雲林縣政
      府99年9 月29日府行法字第0991000450號訴願決定書影本
      1 份在卷【見原審卷(一)第116 －131 頁】可考，並為上訴
      人所自認在卷。職是以時效取得地上權登記請求權為由，
      向地政機關申請為地上權登記者，既必待登記機關於土地
      登記簿上為地上權之登記，始有地上權可言，則上訴人林
      瑞欽在未依法登記為系爭土地之地上權人以前，依前揭最
      高法院69年度第5 次民事庭會議決議意旨，仍不得據以對
      抗被上訴人而認其並非無權占有系爭土地。
    3.又占有人主張因時效而取得地上權者，需已行使該登記請
      求權，即以已具備時效取得地上權之要件，向該管地政機
      關請求為地上權登記，經該地政機關受理依土地法第59條
      及土地登記規則第118 條處理發生爭議時，受訴法院始應
      就占有人是否具備時效取得地上權之要件，為實體判斷。
      本件上訴人林瑞欽前以時效取得地上權所為登記之申請，
      既因程序不合法而經主管機關駁回確定，已詳述如前，則
      與未經申請無異，本院自亦無須再就上訴人是否已具時效
      取得地上權要件為審酌，附此敘明。
    4.再上訴人陳林秀惠雖辯稱：系爭土地係由林瑞欽所有門牌
      雲林縣莿桐鄉甘西村甘西87號房屋之庭院、圍牆所占有，
      且該圍牆為林瑞欽所興建，該庭院為林瑞欽在使用，與伊
      完全無涉云云。惟查，前揭門牌87號及87－1 號連棟建物
      四周繞以磚造圍牆，而圍牆北側靠近陳林秀惠所有門牌87
      －1 號建物門前開設有出入口，另圍牆北側上方有99年間
      才搭建之鐵皮屋頂等情，有原審履勘現場筆錄及現場照片
      在卷【見原審卷(一)第16頁、第62－66頁】可考。而上開磚
      造圍牆（含如原審判決附圖所示編號B 部分）係上訴人興
      建上揭連棟建物時所一同建造乙節，亦為上訴人於原審履
      勘現場時所自承在卷，參以環繞建物之圍牆乃在防衛牆內
      居家之安全並用以區隔相鄰不動產用途，而上訴人渠等分
      別所有之前揭門牌87號及87－1 號連棟建物，既均坐落在
      同段610 －2 地號土地上，則衡諸常情，上開圍牆，應係
      前揭連棟建物所有權人即上訴人所共同設置並一體使用至
      明，上訴人陳林秀惠猶辯以：系爭土地僅毗鄰同案上訴人
      林瑞欽之門牌號碼87號房屋，伊未占用系爭土地，而無拆
      除如原審判決附圖所示編號B 部分圍牆之義務云云，要無
      足採。
  (二)另按無法律上之原因而受利益，致他人受損害者，應返還其
    利益，民法第179 條前段定有明文。是依不當得利之法則請
    求返還不當得利，自以無法律上之原因而受利益，致他人受
    有損害為其要件，倘無損害，即不構成不當得利（最高法院
    97年度台上字第604 號裁判要旨參照）。其次，主張不當得
    利請求權存在之當事人，對於不當得利請求權之成立要件應
    負舉證責任，即應證明他方係無法律上之原因而受利益，致
    其受有損害始可。又私有土地實際供公眾通行數十年之道路
    使用，公法上應認為已有公用地役關係存在，其所有權人對
    土地已無從自由使用收益，形成因公益而特別犧牲其財產上
    利益之現象（參照司法院大法官會議釋字第400 號解釋之解
    釋文及解釋理由書）。經查，被上訴人於原審曾主張：「依
    斗六地政100 年1 月10日斗地四字第0990010184號函說明欄
    第2 點：『原重劃前莿桐段327 之8 地號經重劃後所分配土
    地為同段1580地號，非以原位置分配，其「道」地目應是當
    時以現況銓定』等語，參酌該函附件日據時期庄圖及原分割
    複丈原圖所示，系爭土地自日據時期起，迄至重劃後73年間
    編定為特定農業區交通用地，直至今日一直供作道路使用，
    屬不得私有之土地，自無從因時效取得地上權（最高行政法
    院86年度判字第2868號判決參照），故縱如被告（按指本案
    上訴人）所提出之內政部函所示，地目已不再使用，亦不能
    變更系爭土地從日據時代即作為道路使用，而不得因時效取
    得地上權之事實」等情（見原審判決第4 頁），因被上訴人
    既主張系爭土地從日據時代即作為道路使用，則其對系爭土
    地所有權之行使自應受限制，不得違反供公眾通行之目的而
    為使用、收益至灼。職是，上訴人2 人雖無權占用系爭土地
    中如原審判決附圖所示編號A 、B 、C 、D 、E 部分土地而
    受有利益，惟本院審酌系爭土地既編定為特定農業區交通用
    地，目前仍供公眾通行使用，則被上訴人就系爭土地之使用
    、收益權能本即受到限制，且上訴人在將占用系爭土地部分
    返還被上訴人後，被上訴人仍須將之作為供公眾通行道路之
    用。準此，被上訴人因系爭土地作為道路用途而喪失系爭土
    地之使用收益權限致受有損害，與上訴人無權占用系爭土地
    部分面積而受有利益，亦難認此二者之間存有因果關係（最
    高法院95年度台上字第1722號、89年度台上字第288 號、85
    年度台上字第2656號裁判要旨參照）。況被上訴人對於系爭
    土地遭上訴人占有，致其受有如何之損害並未舉證以實其說
    ，僅空言其受有相當於租金之損害云云，並請求上訴人應給
    付其相當於租金之不當利得，依前規定及說明，洵非有據，
    不應准許。
  (三)綜上所述，本件上訴人既未能舉證渠等有何占用系爭土地中
    如原審判決附圖編號A 、B 、C 、D 、E 所示部分面積之權
    源，則原審依民法第767 條第1 項規定，判令上訴人應將系
    爭土地上如原審判決附圖編號A 、B 、C 、D 、E 所示之地
    上物拆除，並將該地上物占用之土地返還被上訴人，自屬有
    據，上訴人仍執陳詞，請求予以廢棄改判，顯無足採，應予
    駁回。至被上訴人請求上訴人返還占用前揭土地所獲得相當
    於租金之不當得利部分，則因被上訴人並未能舉證證明其受
    有何等損害，及上訴人之受益與其受損有何因果關聯存在，
    故被上訴人就此部分請求難認有據，職是上訴人指摘原判決
    主文第二項關於不當得利部分所為判斷，於法有違，求予廢
    棄改判，為有理由，本院乃廢棄該部分，並諭知被上訴人於
    原審此部分之請求應予駁回。另被上訴人此部分之請求既經
    駁回，則其此部分假執行之聲請，亦因訴之駁回而失所依附
    ，不予准許。
五、本件事證已臻明確，兩造就本訴部分所為其餘之攻擊、防禦
    方法，經遂一審酌後，均與判決（即本訴部分）結果不生影
    響，爰不一一論述；又原審就被上訴人勝訴部分，經聲請假
    執行，僅於理由中敘明而未於主文中宣告，尚有疏漏，惟本
    件經本院判決後即告確定，已無假執行之問題，當無庸補正
    ，併此敘明。
六、被上訴人請求上訴人返還占用系爭土地部分面積所可獲得相
    當於租金之不當得利部分並未計徵裁判費，故本院認為有關
    請求除去系爭土地上之地上物及交還土地部分兩造所分別支
    出第一審裁判費新台幣（下同）3,090 元、測量費4,150 元
    ，及第二審裁判費4,635 元，合計11,875元，應全由上訴人
    負擔。
七、據上論結，本件上訴人之上訴（本訴部分）為一部有理由，
    一部無理由，爰依民事訴訟法第436 條之1 第3 項、第449
    條第1 項、第450 條、第79條，判決如主文。
中    華    民    國   100    年    12    月    13    日
                  民事第三庭  審判長法  官  邱瑞裕
                                    法  官  何佳蓉
                                    法  官  蔣得忠
以上正本係照原本作成。
本判決不得上訴
中    華    民    國  100     年    12    月    13    日
                                    書記官  楊淳詒